ACORDAO-COMPLETO-2328632

ACÓRDÃO 2267/2019 ATA 8/2019 - SEGUNDA CÂMARA

VISTOS, relatados e discutidos estes autos de Tomada de Contas Especial instaurada pelo Ministério da Integração Nacional (MI) , em desfavor do Sr. Lourenço Pereira Filho, ex-prefeito municipal, em razão da omissão no dever de prestar contas do Convênio 764095/2011, celebrado com o município de Uruaçu/GO, tendo por objeto: Elaboração dos Estudos de Viabilidade Econômica e Financeira, Elaboração dos Estudos de Impacto Ambiental (EIA/RIMA) com Obtenção da Licença Prévia (LP) , Elaboração do Projeto Básico Ambiental (PBA) , incluindo a Obtenção da Licença de Instalação e Elaboração do Projeto Executivo de Irrigação e Obtenção do CERTOH com aproximadamente 2.000 ha de área irrigada localizado no Município de Uruaçu/GO, conforme discriminação detalhada no Plano de Trabalho, devidamente aprovado no SICONV - Sistema de Gestão de Convênios e Contratos de Repasse,
ACORDAM os ministros do Tribunal de Contas da União, reunidos em sessão da 2ª Câmara, ante as razões expostas pelo relator em:
	9.1  considerar revel o Sr. Lourenço Pereira Filho, para todos os efeitos, dando-se prosseguimento ao processo, com fulcro no art. 12, § 3º, da Lei n. 8.443/92;
	9.2. acolher parcialmente as razões de justificativas da Sra. Solange Abadia Rodrigues Bertulino e, com fundamento nos arts. 1º, inciso I, 16, inciso II, da Lei 8.443/1992, e nos arts. 1º, inciso I, e 208 do Regimento Interno do TCU, julgar regulares com ressalva as contas da Sra. Solange Abadia Rodrigues Bertulino, prefeita de Uruaçu entre 2013 e 2016;
	9.3 com fundamento nos arts. 1º, inciso I, 16, inciso III, alíneas “b” e “d”, da Lei 8.443/1992 c/c os arts. 19 e 23, inciso III, da mesma Lei, e com arts. 1º, inciso I, 209, incisos II e IV, 210 e 214, inciso III, do Regimento Interno, que sejam julgadas irregulares as contas do Sr. Lourenço Pereira Filho  Lourenço Pereira Filho, prefeito de Uruaçu/GO entre 2009 e 2012, e condená-lo, ao pagamento da quantia a seguir especificadas, com a fixação do prazo de quinze dias, a contar da notificação, para comprovar, perante o Tribunal (art. 214, inciso III, alínea “a”, do Regimento Interno) , o recolhimento da dívida aos cofres do Tesouro Nacional, atualizada monetariamente e acrescida dos juros de mora, calculados a partir das datas discriminadas, até a data do recolhimento, na forma prevista na legislação em vigor abatendo-se, na oportunidade, o valor já ressarcido.
	VALOR ORIGINAL (R$) 
	DATA DA OCORRÊNCIA

	1.472.277,30
	6/7/2012

	632.182,98 (C) 
	13/12/2013

	9.4 aplicar aos Sr. Lourenço Pereira Filho a multa prevista no art. 57 da Lei 8.443/1992 c/c o art. 267 do Regimento Interno, no valor de R$ 50.000,00 (cinquenta mil reais) , com a fixação do prazo de quinze dias, a contar da notificação, para comprovar, perante o Tribunal (art. 214, inciso III, alínea “a”, do Regimento Interno) , o recolhimento da dívida aos cofres do Tesouro Nacional, atualizada monetariamente desde a data do acórdão até a do efetivo recolhimento, se for paga após o vencimento, na forma da legislação em vigor;
	9.5 autorizar o pagamento da dívida em até 36 parcelas mensais e consecutivas, nos termos do art. 26 da Lei 8.443/1992 c/c o art. 217 do Regimento Interno, fixando-lhes o prazo de quinze dias, a contar do recebimento da notificação, para comprovarem perante o Tribunal o recolhimento da primeira parcela, e de trinta dias, a contar da parcela anterior, para comprovarem os recolhimentos das demais parcelas, devendo incidir sobre cada valor mensal, atualizado monetariamente, os juros de mora devidos, na forma prevista na legislação em vigor;
	9.6 autorizar, desde logo, nos termos do art. 28, inciso II, da Lei 8.443/1992, a cobrança judicial das dívidas caso não atendidas as notificações;
9.7 encaminhar cópia da deliberação ao Procurador-Chefe da Procuradoria da República em Goiás, nos termos do § 3º do art. 16 da Lei 8.443/1992 c/c o § 7º do art. 209 do Regimento Interno do TCU, para adoção das medidas cabíveis.

Tomada de Contas Especial instaurada em razão da omissão no dever de prestar contas de convênio, tendo por objeto a Elaboração dos Estudos de Viabilidade Econômica e Financeira, Elaboração dos Estudos de Impacto Ambiental (EIA/RIMA) com Obtenção da Licença Prévia (LP), Elaboração do Projeto Básico Ambiental (PBA).

Segunda Câmara

Prefeitura Municipal de Uruaçu - GO.

3. Interessados/Responsáveis:
3.1. Interessado: Ministério da Integração Nacional (vinculador) (03.353.358/0001-96).
3.2. Responsáveis: Lourenço Pereira Filho (XXX.005.461-XX); Solange Abadia Rodrigues Bertulino (XXX.516.991-XX).

13.1. Ministros presentes: Ana Arraes (Presidente), Augusto Nardes (Relator) e Raimundo Carreiro.
13.2. Ministros-Substitutos presentes: Marcos Bemquerer Costa e André Luís de Carvalho.

AUGUSTO NARDES

Transcrevo a seguir, com ajustes de forma que julgo pertinentes, a instrução elaborada na Secretaria de Controle Externo no Estado de Goiás (Secex/GO) , ratificada de forma unânime pelo corpo diretivo (peças 36/38) :
“INTRODUÇÃO
1.	Cuidam os autos de tomada de contas especial instaurada pelo Ministério da Integração Nacional (MI) , em desfavor do Sr. Lourenço Pereira Filho, CPF XXX.005.461-XX, ex-prefeito municipal, em razão da omissão no dever de prestar contas do Convênio 764095/2011, celebrado com o município de Uruaçu/GO, tendo por objeto (peça 2, p. 143) :
 (...) Elaboração dos Estudos de Viabilidade Econômica e Financeira, Elaboração dos Estudos de Impacto Ambiental (EIA/RIMA) com Obtenção da Licença Prévia (LP) , Elaboração do Projeto Básico Ambiental (PBA) , incluindo a Obtenção da Licença de Instalação e Elaboração do Projeto Executivo de Irrigação e Obtenção do CERTOH com aproximadamente 2.000 ha de área irrigada localizado no Município de Uruaçu/GO, conforme discriminação detalhada no Plano de Trabalho, devidamente aprovado no SICONV - Sistema de Gestão de Convênios e Contratos de Repasse.
HISTÓRICO 
2.			Conforme disposto na cláusula quinta do Convênio 764095/2011 (peça 2, p. 151) , foram previstos R$ 5.764.361,71 para a execução do objeto, dos quais R$ 5.649.074,48 seriam repassados pelo concedente e R$ 115.287,23 corresponderiam à contrapartida. Os recursos federais foram parcialmente repassados mediante ordem bancária (2012OB800011) , no valor de R$ 1.472.277,30, emitida na data de 6/7/2012 (peça 2, p. 225) .
3.	O ajuste vigeu no período de 16/1/2012 a 17/1/2014 (peça 3, p. 265) , com prazo final para apresentação da prestação de contas de trinta dias da data de vencimento da vigência, conforme cláusula nona do convênio (peça 2, p. 155) . Portanto, na data de 16/2/2014.
4.	Quanto à execução do convênio, ressalta-se que o convenente firmou o Contrato 122/2012 com a empresa Engeplus – Engenharia e Consultoria Ltda., em 24/4/2012 (peça 3, p. 105-115) , no valor de R$ 5.569.413,71, com prazo para execução de 540 dias a partir da expedição da ordem de serviço, o que ocorreu em 27/6/2012 (peça 3, p. 163) . O referido contrato foi assinado após a realização da Concorrência Pública 1/2012 (peça 2, p. 241-401 e peça 3, p. 1-159) .
5.	Em 5/6/2013, o MI, por meio do Oficio 122/2013/SENIR-MI, solicitou à Caixa Econômica Federal o fornecimento dos extratos bancários da conta específica do Convênio 764095/2011-MI, os quais foram encaminhados pela instituição (peça 3, p. 175-187) .
6.	Posteriormente ao recebimento dos extratos bancários, em 27/6/2013, o MI, por meio do Ofício 141/2013/SENIR-MI (peça 3, p. 189) , solicitou à prefeita Solange Abadia Rodrigues Bertulino, sucessora do Sr. Lourenço Pereira Filho, informações a respeito do andamento da elaboração dos estudos do convênio 764095/2011 e o envio do Relatório de Execução Físico Financeiro e da respectiva conciliação bancária.
7.	Por meio do Ofício GP 212/2013, de 12/8/2013 (peça 3, p. 191-193) , a Prefeita solicitou ao MI a instauração do processo de tomada de contas especial e, para justificar o pedido, encaminhou cópia da petição da Ação de Improbidade Administrativa c/c Ressarcimento impetrada em desfavor do ex-prefeito (peça 3, p. 195-223) .
8.	A Coordenação-Geral de Prestação de Contas de Convênios do MI, por meio do Parecer Financeiro 28/2015, de 9/2/2015, informou que a documentação referente à prestação de contas não foi inserida no Siconv, motivo pelo qual não foi possível avaliar a execução financeira do convênio, nem constatar as despesas realizadas e o aporte de contrapartida. Assim, concluiu por não aprovar as contas e instaurar o processo de tomada de contas especial, em virtude da omissão do dever de prestar contas, no valor de R$ 1.472.277,30, em desfavor do ex-prefeito Lourenço Pereira Filho. O parecer também conclui pela inclusão e suspensão da inadimplência efetiva do município de Uruaçu no SIAFI. A suspensão seria justificada pelo entendimento de que a sucessora do gestor, Sra. Solange Abadia Rodrigues Bertulino, teria adotado todas as medidas cabíveis contra seu antecessor (peça 3, p. 265-268) .
9.	O Relatório de Tomada de Contas Especial 37/2015, de 21/9/2015, concluiu pela responsabilização do Sr. Lourenço Pereira Filho, ex-prefeito municipal de Uruaçu/GO (gestão 1/1/2009 a 31/12/2012) , em razão da omissão no dever de prestar contas, imputando-lhe um débito que, considerando a devolução de R$ 632.182,98, realizada em 13/12/2013 pela sua sucessora, e atualizado até o dia 19/8/2015, corresponderia a R$ 1.177.924,20 (peça 3, p. 296-308) .
10.	O Relatório de Auditoria 2282/2015 (peça 3, p. 316-318) , proveniente da Diretoria de Auditoria das Áreas de Previdência, Trabalho, Pessoal, Serviços Sociais e Tomada de Contas Especial da SFC/CGU, acompanhou o entendimento do tomador de contas especial, imputando ao Sr. Lourenço Pereira Filho, ex-prefeito de Uruaçu/GO, débito em razão da não apresentação da prestação de contas.
11.	Na sua primeira análise (peça 9) , a Secex-GO observou que o conteúdo deste processo não atendia ao disposto no artigo 8º da IN/TCU 71/2012, pois as informações constantes nos autos não eram suficientes para embasar a imediata citação do suposto responsável pelo dano ao erário indicado pelo Ministério da Integração Nacional (MI) e, em razão dos apontamentos de irregularidades contidos na petição da Ação de Improbidade Administrativa c/c Ressarcimento impetrada em desfavor do ex-prefeito, foram realizadas à Caixa Econômica (peça 11) , à Prefeitura Municipal de Uruaçu (peça 12) e ao MI (peça 13) .
12.	Após examinar os documentos enviados como resposta às diligências, a Secex-GO concluiu (peças 26-28) , em relação ao Sr. Lourenço Pereira Filho, pela imputação de débito equivalente à totalidade dos recursos repassados pela União R$ 1.472.277,30 (em 	6/7/2012) , abatendo-se deste valor os recursos devolvidos pela sua sucessora R$ 632.182,98 (em 13/12/2013) . O responsável, consequentemente, foi citado para que apresentasse suas alegações de defesa quanto à movimentação irregular dos recursos recebidos para contas de titularidade do município de Uruaçu, resultando na não comprovação da correta e regular aplicação dos recursos oriundos do Convênio 764095/2011, com violação da alínea ‘c’ do item 2.2 da Cláusula Segunda e da alínea ‘j’ da Cláusula Terceira do Convênio 764095/2011, celebrado entre o MI e a Prefeitura Municipal de Uruaçu/GO.
13.	No mesmo exame (peças 26-28) , concluiu a unidade técnica, em relação à Sra. Solange Abadia Rodrigues Bertulino, pela necessidade de realizar audiência da responsável para esta que apresentasse suas razões de justificativa quanto: I) ao não envio da prestação de contas referente ao Convênio 764095/2011, cuja vigência terminou durante a sua gestão, o que caracteriza infração ao disposto na Cláusula Nona do Convênio 764095/2011, celebrado entre o MI e a Prefeitura Municipal de Uruaçu/GO; e II) à movimentação irregular, durante a sua gestão, dos recursos destinados à execução do convênio para contas de titularidade da prefeitura de Uruaçu, o que caracteriza infração ao disposto na alínea ‘c’ do item 2.2 da Cláusula Segunda e, alínea ‘j’ da Cláusula Terceira do Convênio 764095/2011, celebrado entre o MI e a Prefeitura Municipal de Uruaçu/GO	.
EXAME TÉCNICO
Revelia do Sr. Lourenço Pereira Filho
14.	Foi promovida a citação do Sr. Lourenço Pereira Filho, mediante o Ofício 106/2018-TCU/Secex-GO, de 2/2/2018 (peça 32) . Conforme registrado no item 12 desta instrução, ao Sr. Lourenço Pereira Filho, foi imputado débito equivalente à totalidade dos recursos repassados pela União R$ 1.472.277,30 (em 6/7/2012) , abatendo-se deste valor os recursos devolvidos pela sua sucessora R$ 632.182,98 (em 13/12/2013) , devido à movimentação irregular dos recursos recebidos para contas de titularidade do município de Uruaçu.
15.	Em que pese o responsável tenha tomado ciência do ofício que lhe foi remetido, conforme aviso de recebimento constante da peça 33, o responsável optou por não atender à citação e não se manifestou quanto às irregularidades verificadas.
16.	Assim, transcorrido o prazo regimental fixado e mantendo-se inerte o aludido responsável, impõe-se que seja considerado revel, dando-se prosseguimento ao processo, de acordo com o art. 12, § 3º, da Lei 8.443/1992.
Razões de justificativa da Sra. Solange Abadia Rodrigues Bertulino
17.	Efetuou-se, ainda, a audiência da Sra. Solange Abadia Rodrigues Bertulino, por meio do Ofício 107/2018-TCU/Secex-GO, de 2/2/2018 (peça 31) , tendo a responsável tomado ciência do ofício remetido em 14/2/2018, conforme aviso de recebimento que consta à peça 34 deste processo, e apresentado tempestivamente as suas razões de justificativa (peça 35) . Importante registrar que as razões de justificativa foram apresentadas em papel timbrado do escritório do Sr. Beno Dias Batista (OAB-GO 14271) , porém, foram subscritas pela Sra. Solange Abadia Rodrigues Bertulino e não há neste processo procuração designando o mencionado advogado como seu representante legal, motivo pelo qual este não consta como seu representante neste processo.
18.	Conforme registrado no item 13 desta instrução, a responsável foi ouvida em decorrência das seguintes irregularidades: não envio da prestação de contas referente ao Convênio 764095/2011, cuja vigência terminou durante a sua gestão; e movimentação irregular, durante a sua gestão, dos recursos destinados à execução do convênio para contas de titularidade da prefeitura de Uruaçu.
19.	Na sua peça de defesa, a Sra. Solange Abadia Rodrigues Bertulino apresenta os seguintes argumentos (peça 35, p. 1-4) :
19.1.	O município assinou o Termo de Convênio 764095/2011 com o MI, conforme a Nota de Empenho 2011NE800004, emitida em 16/12/2011. O município realizou licitação para a execução do objeto do convênio, sagrando-se como vencedora a empresa Engeplus Engenharia e Consultoria Ltda.
19.2.	A empresa teria procurado a prefeitura para iniciar os trabalhos, entretanto teria a gestão municipal adiado seguidamente o seu início, tendo inclusive encaminhado o Ofício EGO154-C-01-13, de 15/3/2013, onde afirma que foi emitida ordem de serviço de início dos serviços do referido contrato, datado de 27/6/2012.
19.3.	Quando a empresa se programou para enviar equipe multidisciplinar o ex-prefeito, Sr. Lourenço Pereira Filho, teria determinado a suspensão dos trabalhos, por prazo indeterminado, sendo que a empresa ainda aguarda o início da execução do contrato.
19.4.	O MI depositou na conta bancária específica do convênio R$ 1.472.277,39, tendo o ex-prefeito Sr. Lourenço Pereira Filho retirado da conta todo o valor depositado, posteriormente retornando R$ 602.176,66. 
19.5.	Assim, acredita a defendente que o Sr. Lourenço Pereira Filho desviou R$ 870.100,73, que devem ser restituídos, estando a prefeitura municipal inviabilizada de efetivar o objeto pactuado no referido convênio, em face da dilapidação dos valores repassados. Os valores desviados teriam sido gastos com pagamentos que não são de interesse do convênio celebrado.
19.6.	A Sra. Solange Abadia Rodrigues Bertulino não teria efetivado qualquer despesa com os valores do convênio que se encontravam na conta específica após sua posse, tendo realizado a devolução de todos os valores que lá se encontravam. Além disso, interpôs Ação de Improbidade Administrativa c/c Ressarcimento, não tomando para si qualquer responsabilidade sobre os atos praticados pelo seu antecessor. 
19.7.	Assim, solicita a Sra. Solange Abadia Rodrigues Bertulino que seja recebida a sua defesa e que não lhe seja imputada responsabilidade, dado que: não realizou gastos com os recursos do convênio, efetivou a devolução dos valores e interpôs as devidas ações judiciais em desfavor do seu antecessor.	 
20.	À sua peça de defesa, anexou a Sra. Solange Abadia Rodrigues Bertulino os seguintes documentos: cópia da ação civil de improbidade cumulada com ressarcimento impetrada em desfavor do Sr. Lourenço Pereira Filho (peça 35, p. 5-19) ; extrato da conta 4.963-8, agência 529-0, do Banco do Brasil, referente ao período de 31/7/2012 a 31/8/2012 (peça 35, p. 20-26) ; extrato da conta 2793, da Caixa Econômica Federal, vinculada ao convênio, referente a dezembro de 2013 (peça 35, p. 27) ; extrato da conta 500088-8, da Caixa Econômica Federal, referente ao período de 21/12/2012 a 30/12/2012 (peça 35, p. 28-30) ; cópia da TED (R$ 632.182,98) realizada em 13/12/2013 à conta do Tesouro Nacional a partir da conta do convênio (peça 35, p. 31) ; extrato da conta 3279-8, agência 4316, do Banco Itaú, referente a agosto e setembro de 2012 (peça 35, p. 32-38) ; dados do Siconv sobre o convênio (peça 35, p. 39-55) ; cópia de ofício enviado pelo MI ao Sr. Lourenço Pereira Filho, datado de 15/1/2014 (peça 35, p. 56-59) , solicitando a prestação de contas sobre o convênio ou a devolução dos valores recebidos; cópia de ofício enviado pelo MI à Sra. Solange Abadia Rodrigues Bertulino, datado de 30/8/2013 (peça 35, p. 60-61) , solicitando a devolução dos valores remanescentes na conta do convênio; cópias de ofícios enviados pelo Departamento de Polícia Federal (DPF) ao Sr. Lourenço Pereira Filho solicitando informações sobre o destino dado aos recursos do convênio (peça 35, p. 62-64) ; ofício da Caixa Econômica Federal informando as movimentações ocorridas na conta específica do convênio (peça 35, p. 65-66) ; além de outros documentos já conhecidos por esta Corte de Contas.
Análise
21.	Neste ponto, cumpre retomar as jurisprudências citadas em instrução anterior deste processo (peça 26) :
33.	 Primeiramente, é preciso conhecer o teor do 	Acórdão 665/2016-TCU-Primeira Câmara, relator Benjamin Zymler, que informa que não cabe a atribuição de débito solidário ao prefeito sucessor omisso que, embora obrigado a prestar contas em razão de a vigência do ajuste adentrar o seu mandato, não geriu os recursos do convênio. Nesse caso, cumpre julgar irregulares as contas do prefeito sucessor e aplicar-lhe a multa do art. 58, inciso I, da Lei 8.443/92.
34.	 Continuando, tem-se o entendimento encontrado no Acórdão 6402/2015-TCU-Segunda Câmara, relatora Ana Arraes, segundo o qual excluem-se da responsabilidade do prefeito sucessor os débitos relacionados a recursos geridos integralmente por seu antecessor, sem prejuízo da aplicação de multa ao sucessor quando este for omisso em prestar, no prazo devido, as contas referentes aos atos de seu antecessor.
 (...) 
38. Passando-se à responsabilização do Sr. Lourenço Pereira Filho, verifica-se que no Acórdão 7783/2015-TCU-Primeira Câmara, relator Bruno Dantas, foi alcançado o entendimento de que a realização de transferências da conta específica do convênio para contas bancárias de titularidade da prefeitura não é suficiente para demonstrar que o município ou a coletividade se beneficiaram dos recursos federais repassados, e, consequentemente, para ensejar a responsabilidade do ente federado convenente pela não aplicação dos recursos na finalidade pactuada.
22.	Em relação ao Sr. Lourenço Pereira Filho, considerado revel neste processo, seguindo o entendimento contido na citada jurisprudência (Ac. 7783/2015 – TCU – 1ª Câmara) , mantém-se o entendimento alcançado após análise realizada em instrução anterior (peça 26) , com proposta de lhe imputar débito equivalente à totalidade dos recursos repassados pela União R$ 1.472.277,30 (em 6/7/2012) , abatendo-se deste valor os recursos devolvidos pela sua sucessora R$ 632.182,98 (em 13/12/2013) , devido à movimentação irregular dos recursos recebidos para contas de titularidade do município de Uruaçu, com violação da alínea ‘c’ do item 2.2 da Cláusula Segunda e da alínea ‘j’ da Cláusula Terceira do Convênio 764095/2011, celebrado entre o MI e a Prefeitura Municipal de Uruaçu/GO, resultando em prática de ato de gestão com infração a norma legal (art. 16, inciso III, alínea b, da Lei 8.443/92) , e à não devolução de parte dos valores transferidos, resultando no desvio/desfalque de dinheiro público (art. 16, inciso III, alínea d, da Lei 8.443/92) .
23.	Quanto à sua sucessora, é importante destacar que a Sra. Solange Abadia Rodrigues Bertulino, após receber o Ofício 642/2013/CGCONV/DGI/SECEX/MI, datado de 30/8/2013 (peça 35, p. 60-61) , solicitando a devolução dos valores remanescentes na conta do convênio, realizou, em 13/12/2013, a devolução dos valores. 
24.	A Sra. Solange Abadia Rodrigues Bertulino não abordou, em suas razões de justificativa, as questões que ensejaram a sua audiência: esclarecer o motivo pelo qual não enviou a prestação de contas referente ao Convênio 764095/2011, cuja vigência terminou durante a sua gestão; e explicitar a destinação dada aos recursos que se encontravam na conta específica do convênio no período entre sua transferência para outras contas da prefeitura de Uruaçu (13/3/2013) e a sua devolução à conta do convênio (9/12/2013) .
25.	Apesar da devolução promovida pela gestora, em consonância com os entendimentos prolatados por meio dos citados Acórdão 665/2016-TCU-Primeira Câmara e 6402/2015 – 2ª Câmara, propõe-se julgar irregulares as suas contas e lhe aplicar a multa prevista no art. 58, incisos I e II, da Lei 8.443/92, pela omissão no dever de prestar contas  sobre a execução do Convênio 764095/2011 (art. 16, inciso III, alínea a, da Lei 8.443/92) , cuja vigência terminou durante a sua gestão, e pela prática de ato com infração a norma legal (art. 16, inciso III, alínea b, da Lei 8.443/92) , decorrente da movimentação irregular dos recursos destinados à execução do convênio para contas de titularidade da prefeitura de Uruaçu, com violação da alínea ‘c’ do item 2.2 da Cláusula Segunda e da alínea ‘j’ da Cláusula Terceira do Convênio 764095/2011, celebrado entre o MI e a Prefeitura Municipal de Uruaçu/GO.
CONCLUSÃO
26.		Diante da revelia do Sr. Lourenço Pereira Filho e inexistindo nos autos elementos que permitam concluir pela ocorrência de boa-fé ou de outros excludentes de culpabilidade em sua conduta, propõe-se que suas contas sejam julgadas irregulares e que o responsável seja condenado em débito, bem como que lhe seja aplicada a multa prevista no art. 57 da Lei 8.443/1992. 
27.	Em face da análise promovida, propõe-se rejeitar as alegações de defesa apresentadas pela Sra. Solange Abadia Rodrigues Bertulino, uma vez que não foram suficientes para sanear as irregularidades a ela atribuídas. Ademais, inexistem nos autos elementos que demonstrem sua boa-fé ou a ocorrência de outros excludentes de culpabilidade. Desse modo, suas contas devem, desde logo, ser julgadas irregulares, nos termos do art. 202, § 6º, do Regimento Interno/TCU, procedendo-se à aplicação da multa prevista no art. 58, incisos I e II, da Lei 8.443/92. 
PROPOSTA DE ENCAMINHAMENTO
28.	Diante do exposto, submetemos os autos à consideração superior, propondo ao Tribunal:
	a) considerar revel o Sr. Lourenço Pereira Filho, por não ter se manifestado neste processo após sua citação.
	b) rejeitar as alegações de defesa apresentadas pela Sra. Solange Abadia Rodrigues Bertulino, por não terem sido suficientes para sanear as irregularidades apontadas neste processo.
	c) com fundamento nos arts. 1º, inciso I, 16, inciso III, alíneas b e d, da Lei 8.443/1992 c/c os arts. 19 e 23, inciso III, da mesma Lei, e com arts. 1º, inciso I, 209, incisos II e IV, 210 e 214, inciso III, do Regimento Interno, que sejam julgadas irregulares as contas do Sr. Lourenço Pereira Filho  Lourenço Pereira Filho, CPF XXX.005.461-XX, prefeito de Uruaçu/GO entre 2009 e 2012, e condená-lo, ao pagamento da quantia a seguir especificadas, com a fixação do prazo de quinze dias, a contar da notificação, para comprovar, perante o Tribunal (art. 214, inciso III, alínea ‘a’, do Regimento Interno) , o recolhimento da dívida aos cofres do Tesouro Nacional, atualizada monetariamente e acrescida dos juros de mora, calculados a partir das datas discriminadas, até a data do recolhimento, na forma prevista na legislação em vigor abatendo-se, na oportunidade, o valor já ressarcido.
	VALOR ORIGINAL (R$) 
	DATA DA OCORRÊNCIA

	1.472.277,30
	6/7/2012

	632.182,98 (C) 
	13/12/2013

Valor atualizado até 11/6/2018: R$ 1.273.154,59
	d) aplicar aos Sr. Lourenço Pereira Filho, CPF XXX.005.461-XX, individualmente, a multa prevista no art. 57 da Lei 8.443/1992 c/c o art. 267 do Regimento Interno, com a fixação do prazo de quinze dias, a contar da notificação, para comprovar, perante o Tribunal (art. 214, inciso III, alínea ‘a’, do Regimento Interno) , o recolhimento da dívida aos cofres do Tesouro Nacional, atualizada monetariamente desde a data do acórdão até a do efetivo recolhimento, se for paga após o vencimento, na forma da legislação em vigor;
e) com fundamento nos arts. 1º, inciso I, 16, inciso III, alíneas a e b, da Lei 8.443/1992 c/c os arts. 19, parágrafo único, e 23, inciso III, da mesma Lei, e com arts. 1º, inciso I, 209, incisos I e II, 210, §2º, e 214, inciso III, do Regimento Interno, que sejam julgadas irregulares as contas da Sra. Solange Abadia Rodrigues Bertulino, CPF: XXX.516.991-XX, prefeita de Uruaçu entre 2013 e 2016;
f) aplicar à Sra. Solange Abadia Rodrigues Bertulino, CPF: XXX.516.991-XX, individualmente, a multa prevista no art. 58, incisos I e II, da Lei 8.443/1992 c/c o art. 268, inciso I, do Regimento Interno, fixando-lhe o prazo de 15 (quinze) dias, a contar da notificação, para comprovar, perante o Tribunal (art. 214, inciso III, alínea ‘a’, do Regimento Interno) , o recolhimento da dívida aos cofres do Tesouro Nacional, atualizada monetariamente desde a data do presente acórdão até a do efetivo recolhimento, se for paga após o vencimento, na forma da legislação em vigor; 
	g) autorizar o pagamento da dívida do Sr. Lourenço Pereira Filho, CPF XXX.005.461-XX, bem como da Sra. Solange Abadia Rodrigues Bertulino em até 36 parcelas mensais e consecutivas, nos termos do art. 26 da Lei 8.443/1992 c/c o art. 217 do Regimento Interno, fixando-lhes o prazo de quinze dias, a contar do recebimento da notificação, para comprovarem perante o Tribunal o recolhimento da primeira parcela, e de trinta dias, a contar da parcela anterior, para comprovarem os recolhimentos das demais parcelas, devendo incidir sobre cada valor mensal, atualizado monetariamente, os juros de mora devidos, na forma prevista na legislação em vigor;
	h) autorizar, desde logo, nos termos do art. 28, inciso II, da Lei 8.443/1992, a cobrança judicial das dívidas caso não atendidas as notificações;
i) encaminhar cópia da deliberação ao Procurador-Chefe da Procuradoria da República em Goiás, nos termos do § 3º do art. 16 da Lei 8.443/1992 c/c o § 7º do art. 209 do Regimento Interno do TCU, para adoção das medidas cabíveis; e comunicar-lhe que o relatório e o voto que a fundamentarem podem ser acessados por meio do endereço eletrônico www.tcu.gov.br/acordaos e que, caso haja interesse, o Tribunal pode enviar-lhe cópia desses documentos sem qualquer custo.”   
2.	O Ministério Público junto ao TCU pronuncia-se (peça 39) , na essência, de acordo com o encaminhamento sugerido pela unidade técnica, pugnando apenas que o fundamento da multa indicada para a Sra. Solange Abadia Rodrigues Bertulino limite-se ao art. 58, inciso II, da Lei 8.443/1992:
2.	Em 6/7/2012, o órgão concedente transferiu R$ 1.472.277,30 ao município. Considerando que a vigência do convênio encerrou-se em 31/12/2013, o prazo para prestação de contas recaiu em 2014, já sob o mandato da prefeita sucessora, Sra. Solange Abadia Rodrigues Bertulino. 
Esgotado o aludido prazo sem a correspondente apresentação das contas, em 27/6/2013 a gestora foi notificada para justificar-se (peça 3, p. 189) , tendo ela: 1) solicitado orientações para devolução do saldo do convênio (peça 3, p. 191/193) ; e 2) comprovado que, em 18/7/2013, ajuizara ação civil pública por ato de improbidade administrativa contra seu antecessor, o Sr. Lourenço Pereira Filho (peça 3, p. 195/223) . Em 13/12/2013, houve a devolução do saldo do convênio, correspondente a R$ 632.182,98 (peça 3, p. 245) .
A Secex/GO promoveu a citação do Sr. Lourenço Pereira Filho para que ofertasse alegações de defesa e/ou restituísse a íntegra dos valores transferidos, descontados da importância ressarcida em 13/12/2013. Embora regularmente integrado ao processo (peça 33) , o responsável permaneceu revel.  
Ademais, a unidade técnica promoveu a audiência da Sra. Solange Abadia Rodrigues Bertulino, tendo em vista; 1) a omissão em remeter a prestação de contas do ajuste em tela; e 2) a ‘movimentação irregular, durante a sua gestão, dos recursos destinados à execução do convênio para contas de titularidade da prefeitura de Uruaçu’ (peça 31, p. 1) .
A responsável ofertou razões de justificativa (peça 35) em que afirma, em síntese, que: 1) seu antecessor realizou licitação e contratou a empresa Engeplus Engenharia e Consultoria Ltda., porém adiou o início dos trabalhos contratados; 2) apesar de finalmente ter emitido ordem de serviço para início dos levantamentos, o Sr. Lourenço Pereira Filho teria determinado a suspensão, sine die, da execução contratual; 3) a prefeitura restou ‘inviabilizada de efetivar o objeto pactuado no referido convênio, em face da dilapidação’ de recursos operada pelo antecessor (peça 35, p. 3) .
 Evocando a jurisprudência firmada no TCU (v.g. Acórdão 665/2016-TCU-Primeira Câmara, Rel. Min. Benjamin Zymler, 7.783/2015-1ª Câmara, Rel. Min. Bruno Dantas, e 6.402/2015-2ª Câmara, Rel. Min. Ana Arraes) , a Secex/GO propõe a rejeição dos argumentos trazidos pela prefeita sucessora e sua condenação ao pagamento de ‘multa prevista no art. 58, incisos I e II, da Lei 8.443/1992, pela omissão no dever de prestar contas (...) e pela prática de ato com infração à norma legal (...) decorrente da movimentação irregular dos recursos destinados à execução do convênio para contas de titularidade da prefeitura de Uruaçu’ (peça 36, p. 5) . 
Quanto ao Sr. Lourenço Pereira Filho, a unidade propugna a declaração de sua revelia, assim como a condenação ao ressarcimento dos valores transferidos in totum e o pagamento de multa proporcional calcada no art. 57 da Lei 8.443/1992.
O Ministério Público entende que a responsabilidade do prefeito antecessor surge inconteste nos autos. Precedentes qualificados alinham-se ao afirmar que o trânsito de valores por contas bancárias diversas da específica comprometem a rastreabilidade dos valores outorgados, ensejando a condenação em débito (por todos, vide Acórdão 851/2017-TCU-Plenário, Rel. Min. Aroldo Cedraz, 7.783/2015-1ª Câmara, Rel. Min. Bruno Dantas, e 344/2015-Plenário, Rel. Min. Walton Alencar Rodrigues) .
De igual maneira, a Sra. Solange Abadia Rodrigues Bertulino merece ter suas contas julgas irregulares, conquanto sua inércia em prestar contas da quantia possa ser relevada diante das particularidades do caso concreto. 
É dizer, ainda que a responsável não tenha justificado sua omissão em providenciar os documentos relativos à prestação de contas (nem neste feito, nem no âmbito da ação por ato de improbidade movida contra o antecessor) , os extratos bancários disponíveis mostram-se hábeis a suprir aquela prestação, revelando a destinação do valor repassado – a saber, a conta bancária de titularidade da prefeitura (conforme tabela acostada à peça 26, p. 3/4, com base no extrato de peça 18, p. 10) . 
A outro turno, os mesmos extratos revelam que a Sra. Solange Abadia Rodrigues Bertulino transferiu recursos da conta específica do convênio em 13/3/2013 (antes, portanto, de ter sido notificada a esclarecer o andamento do convênio) e em 16/10/2013 (após a referida notificação) , somente vindo a recompor os valores sacados daquela conta em 9/12/2013. 
Em consequência, e seguindo a jurisprudência desta Corte, opinamos por que à prefeita sucessora seja impingida somente a multa estampada no art. 58, inciso II, da Lei 8.443/1992, sem a cominação de ulterior penalidade.
Diante do quadro acima, este representante do Parquet de Contas acompanha a proposta de encaminhamento lavrada pela unidade técnica, pugnando apenas por que o fundamento da multa a ser aplicada à Sra. Solange Abadia Rodrigues Bertulino (item ‘f’ da proposta de peça 36) limite-se ao art. 58, inciso II, da Lei 8.443/1992.”
	É o relatório.

não há.

Procurador Rodrigo Medeiros de Lima.

TOMADA DE CONTAS ESPECIAL. OMISSÃO NO DEVER DE PRESTAR CONTAS. CITAÇÃO. ACOLHIMENTO PARCIAL DAS RAZÕES DE JUSTIFICATIVA. CONTAS REGULARES COM RESSALVA. REVELIA. CONTAS IRREGULARES, DÉBITO E MULTA.

TOMADA DE CONTAS ESPECIAL (TCE)

Secretaria do TCU no Estado de Goiás (Sec-GO).

Trago ao Colegiado tomada de contas especial instaurada pelo Ministério da Integração Nacional (MI) , em desfavor do Sr. Lourenço Pereira Filho, ex-prefeito municipal, em razão da omissão no dever de prestar contas do Convênio nº 764095/2011, celebrado com o município de Uruaçu/GO, tendo por objeto:
“Elaboração dos Estudos de Viabilidade Econômica e Financeira, Elaboração dos Estudos de Impacto Ambiental (EIA/RIMA) com Obtenção da Licença Prévia (LP) , Elaboração do Projeto Básico Ambiental (PBA) , incluindo a Obtenção da Licença de Instalação e Elaboração do Projeto Executivo de Irrigação e Obtenção do CERTOH com aproximadamente 2.000 ha de área irrigada localizado no Município de Uruaçu/GO, conforme discriminação detalhada no Plano de Trabalho, devidamente aprovado no SICONV - Sistema de Gestão de Convênios e Contratos de Repasse”.
2.	No âmbito deste Tribunal, foram realizadas diligências (peças 9/10) ao Ministério da Integração Nacional, à Prefeitura Municipal de Uruaçu/GO e à Caixa Econômica Federal para saneamento dos autos, especialmente no que tangia ao fornecimento de elementos adicionais para a adequada quantificação do débito, bem como ao fornecimento de informações para identificação da destinação dos recursos conveniados.
3.	Na sequência da instrução processual, a Secex/GO pugnou (peças 26/28) pela citação do Sr. Lourenço Pereira Filho, para apresentar alegações de defesa ou recolher o valor do dano apurado, em decorrência da movimentação irregular dos recursos recebidos para contas de titularidade do município de Uruaçu, resultando na não comprovação da correta e regular aplicação dos recursos oriundos do Convênio 764095/2011.
4.	Na mesma ocasião, a unidade instrutiva realizou a audiência da Sra. Solange Abadia Rodrigues Bertulino, prefeita sucessora, em relação às seguintes ocorrências:
a) não envio da prestação de contas referente ao Convênio 764095/2011, cuja vigência terminou durante a sua gestão, o que caracteriza infração ao disposto na Cláusula Nona do Convênio 764095/2011, celebrado entre o Ministério da Integração Nacional e a Prefeitura Municipal de Uruaçu/GO; 
b) movimentação irregular, durante a sua gestão, dos recursos destinados à execução do convênio para contas de titularidade da prefeitura de Uruaçu/GO.
5.	No exame de mérito, a Secex/GO atestou a revelia do Sr. Lourenço Pereira Filho e concluiu pela irregularidade das suas contas, com condenação em débito pelo valor integral do convênio, abatido o valor eventualmente ressarcido ao erário, e imputação de multa proporcional ao valor do dano. Quanto à Sra. Solange Bertulino, propôs a rejeição das razões de justificativa, a irregularidade das contas e a cominação de multa com fundamento no art. 58, incisos I e II, da Lei Orgânica do TCU.
6.	O Ministério Público junto ao TCU anuiu à conclusão de mérito da unidade técnica especializada, entretanto, sugeriu ajustar o encaminhamento para que a multa da Sra. Solange Bertulino tenha como base apenas o inciso II do retro mencionado dispositivo legal.
7.	Feita essa breve contextualização, passo a decidir.
8.	Em primeiro lugar, acolho a proposição da unidade técnica e do MPTCU em relação ao Sr. Lourenço Pereira Filho, no sentido de considerá-lo revel, dando-se prosseguimento ao processo, a teor do §3º do art. 12 da Lei 8.443/1992.
9.	Igualmente no que tange ao exame e às conclusões que apontaram a proposta de irregularidade das contas desse responsável, com condenação em débito no montante apurado no exame técnico, abatido o valor eventualmente ressarcido ao erário, bem como de imputação de multa proporcional ao valor do dano, com fulcro no art. 57 da Lei Orgânica desta Corte, que fixo em R$ 50.000,00, ante a gravidade da irregularidade cometida pelo responsável, elementos que incorporo às minhas razões de decidir.
10.	No que tange às razões de justificativa da Sra. Solange Abadia Rodrigues Bertulino, com as máximas vênias à unidade técnica e ao MP/TCU, penso que o feito merece deslinde diverso do proposto. Explico-me.
11.	Não desconheço a jurisprudência pacífica dessa Corte que atribui responsabilidade ao prefeito sucessor cujo termo do convênio adentra o seu período de gestão, portanto, determinando-lhe a competência formal para a apresentação da prestação de contas.
12.	Entretanto, nesse caso, atenho-me a situação de fato expressa nos autos para concluir que a Sra. Solange Bertulino, ainda que com alguma insuficiência, adotou alternativamente as medidas que lhe cabiam no tratamento do convênio em questão, e tal circunstância encontra-se expressa na instrução de mérito, verbis:
“20.	À sua peça de defesa, anexou a Sra. Solange Abadia Rodrigues Bertulino os seguintes documentos: cópia da ação civil de improbidade cumulada com ressarcimento impetrada em desfavor do Sr. Lourenço Pereira Filho (peça 35, p. 5-19) ; extrato da conta 4.963-8, agência 529-0, do Banco do Brasil, referente ao período de 31/7/2012 a 31/8/2012 (peça 35, p. 20-26) ; extrato da conta 2793, da Caixa Econômica Federal, vinculada ao convênio, referente a dezembro de 2013 (peça 35, p. 27) ; extrato da conta 500088-8, da Caixa Econômica Federal, referente ao período de 21/12/2012 a 30/12/2012 (peça 35, p. 28-30) ; cópia da TED (R$ 632.182,98) realizada em 13/12/2013 à conta do Tesouro Nacional a partir da conta do convênio (peça 35, p. 31) ; extrato da conta 3279-8, agência 4316, do Banco Itaú, referente a agosto e setembro de 2012 (peça 35, p. 32-38) ; dados do Siconv sobre o convênio (peça 35, p. 39-55) ; cópia de ofício enviado pelo MI ao Sr. Lourenço Pereira Filho, datado de 15/1/2014 (peça 35, p. 56-59) , solicitando a prestação de contas sobre o convênio ou a devolução dos valores recebidos; cópia de ofício enviado pelo MI à Sra. Solange Abadia Rodrigues Bertulino, datado de 30/8/2013 (peça 35, p. 60-61) , solicitando a devolução dos valores remanescentes na conta do convênio; cópias de ofícios enviados pelo Departamento de Polícia Federal (DPF) ao Sr. Lourenço Pereira Filho solicitando informações sobre o destino dado aos recursos do convênio (peça 35, p. 62-64) ; ofício da Caixa Econômica Federal informando as movimentações ocorridas na conta específica do convênio (peça 35, p. 65-66) ; além de outros documentos já conhecidos por esta Corte de Contas.
 (...) 
23.	Quanto à sua sucessora, é importante destacar que a Sra. Solange Abadia Rodrigues Bertulino, após receber o Ofício 642/2013/CGCONV/DGI/SECEX/MI, datado de 30/8/2013 (peça 35, p. 60-61) , solicitando a devolução dos valores remanescentes na conta do convênio, realizou, em 13/12/2013, a devolução dos valores.”
13.	Quero crer que a documentação juntada aos autos, e referenciada no parágrafo 20 da instrução técnica, acima reproduzido, tem aptidão para suprir a ausência da prestação de contas formal, uma vez que não foram mencionados no processo quaisquer ações práticas voltadas à execução do objeto conveniado, à exceção do procedimento licitatório e a contratação da empresa Engeplus Engenharia e Consultoria Ltda., sem que, entretanto, tenha havido o início da execução dos trabalhos, conforme afirma o exame técnico.
14.	Concluo nesse sentido, após verificar que o próprio Ministério Público junto ao TCU ao registrar sua cota nesses autos, ainda que tenha pugnado pela irregularidade das contas da responsável, pronunciou-se no mesmo sentido, veja-se o excerto do parecer ministerial:
“10.  De igual maneira, a Sra. Solange Abadia Rodrigues Bertulino merece ter suas contas julgas irregulares, conquanto sua inércia em prestar contas da quantia possa ser relevada diante das particularidades do caso concreto. 
11.  É dizer, ainda que a responsável não tenha justificado sua omissão em providenciar os documentos relativos à prestação de contas (nem neste feito, nem no âmbito da ação por ato de improbidade movida contra o antecessor) , os extratos bancários disponíveis mostram-se hábeis a suprir aquela prestação, revelando a destinação do valor repassado – a saber, a conta bancária de titularidade da prefeitura (conforme tabela acostada à peça 26, p. 3/4, com base no extrato de peça 18, p. 10
14. Além disso, resta claro nos autos que a Sra. Solange Bertulino restituiu aos cofres do Ministério da Integração Nacional os valores remanescentes do convênio, tão logo instada a adotar essa providência pelo concedente”.  (grifos acrescidos) .
15.	Na mesma linha, consta da instrução técnica abordagem dando conta de que a Sra. Solange Bertulino solicitara ao Ministério da Integração Nacional a instauração de Tomada de Contas Especial, encaminhando, como subsídio, cópia de petição em Ação de Improbidade Administrativa c/c Ressarcimento contra o Sr. Lourenço Pereira Filho:
“7.	Por meio do Ofício GP 212/2013, de 12/8/2013 (peça 3, p. 191-193) , a Prefeita solicitou ao MI a instauração do processo de tomada de contas especial e, para justificar o pedido, encaminhou cópia da petição da Ação de Improbidade Administrativa c/c Ressarcimento impetrada em desfavor do ex-prefeito (peça 3, p. 195-223) .”
16.	E isso não fosse bastante, a prefeita sucessora restituiu aos cofres do Ministério da Integração Nacional os valores conveniados remanescentes, após ser instada a adotar essa providência pelo concedente, conforme se extrai da instrução técnica:
“23.	Quanto à sua sucessora, é importante destacar que a Sra. Solange Abadia Rodrigues Bertulino, após receber o Ofício 642/2013/CGCONV/DGI/SECEX/MI, datado de 30/8/2013 (peça 35, p. 60-61) , solicitando a devolução dos valores remanescentes na conta do convênio, realizou, em 13/12/2013, a devolução dos valores.” 
17.	Nesse contexto fático, concluo que a Sra. Solange Abadia Rodrigues Bertulino adotou as medidas cabíveis relativas à prestação de contas do convênio em discussão, restando não esclarecida, em suas razões de justificativa, tão-somente explicitar a destinação dada aos recursos que se encontravam na conta específica do convênio no período entre sua transferência para outra conta da prefeitura de Uruaçu (13/3/2013) e a sua devolução à conta do convênio (9/12/2013) .
18.	Conquanto ausente esse elemento das justificativas da responsável, a instrução preliminar da Secex/GO (peça 26) , ratificada pelos dirigentes da unidade (peças 27/28) demonstra que no exercício de 2013, sob a gestão da Sra. Solange, foram transferidos da conta específica do convênio para conta poupança da prefeitura de Uruaçu o montante de R$ 608.865,92 (602.176,66+6.689,26) enquanto foram restituídos ao Tesouro Nacional o valor de R$ 632.182,98, vide tabela esclarecedora extraída daquela instrução (parágrafo 14) :
	Principais operações na conta 2793 – vinculada ao convênio

	Data
	D/C
	Valor (R$) 
	Observação

	11/7/2012
	C
	1.472.277,30
	Recebimento de recursos da União.

	3/8/2012
	D
	470.000,00
	Transferência para conta da prefeitura de Uruaçu no Banco do Brasil.

	3/8/2012
	D
	130.000,00
	Transferência para conta da prefeitura de Uruaçu no Banco Itaú.

	7/8/2012
	D
	400.000,00
	Transferência para conta da prefeitura de Uruaçu no Banco Itaú.

	14/8/2012
	C
	1.000.000,00
	Recebimento de recursos provenientes de conta da prefeitura de Uruaçu na Caixa Econômica Federal.

	17/08/2012
	D
	1.000.000,00
	Transferência para conta da prefeitura de Uruaçu na Caixa.

	10/09/2012
	D
	200.000,00
	Transferência para conta da prefeitura de Uruaçu na Caixa.

	11/09/2012
	D
	275.000,00
	Transferência para conta da prefeitura de Uruaçu na Caixa.

	21/12/2012
	C
	350.000,00
	Recebimento de recursos (origem não informada) .

	26/12/2012
	C
	250.000,00
	Recebimento de recursos (origem não informada) .

	13/03/2013
	D
	602.176,66
	Transferência para conta da prefeitura de Uruaçu na Caixa.

	16/10/2013
	D
	6.689,26
	Transferência para conta da prefeitura de Uruaçu na Caixa.

	09/12/2013
	C
	632.182,97
	Recebimento de recursos (origem não informada) .

	13/12/2013
	D
	632.182,98
	Recolhimento para conta do Tesouro Nacional.

19.	Ademais, consta dos autos extrato da referida conta da Prefeitura de Uruaçu (peça 18, fl. 11) , dando conta de que a movimentação naquela conta poupança, naquele período, restringiu-se ao recebimento dos valores transferidos da conta do convênio, créditos relativos rendimentos financeiros e, por fim, a transferência do saldo a título de restituição à conta específica do convênio para posterior restituição ao Tesouro Nacional, pelo que se pode concluir que não houve outras movimentações na gestão da Sra. Solange Bertulino, havendo a responsável restituído ao erário o valor do saldo remanescente do convênio.
20.	Diante desses elementos, acolho as razões de justificativa da Sra. Solange Abadia Rodrigues Bertulino e considero que restou não esclarecida, das demandas realizadas na audiência, a movimentação irregular dos recursos do convênio, da conta específica do ajuste para conta de poupança da prefeitura, em desacordo com a cláusula nona do Termo de Convênio nº 764095/2011.
21.	No entanto, tal ocorrência, a meu sentir, ante as providências adotadas pela responsável, não têm gravidade suficiente para determinar o julgamento pela irregularidade das contas e imputação de multa, conforme propõe a unidade técnica, senão que seja considerada como ressalva às contas da ex-prefeita.
22.	No mesmo sentido, considero que o lapso temporal entre o ofício do concedente (30/8/2013) cobrando a devolução dos valores remanescentes e a efetivação do ressarcimento ao erário pela recorrente (13/12/2013) não representa mácula suficiente para a irregularidade das contas, uma vez que os recursos foram mantidos em conta de poupança, portanto, o ressarcimento foi realizado com a correspondente atualização monetária.
23.	Por fim, registro minha concordância com a informação da unidade instrutiva que descartou a possibilidade de imputar parcela do débito apurado nesses autos ao município de Uruaçu/GO, tendo em vista que não existe nos autos elementos capazes de demonstrar que o ente federativo ou a municipalidade se beneficiou dos recursos federais repassados.
Ante o exposto, com as vênias de estilo por divergir pontualmente dos pareceres, VOTO no sentido de que o Tribunal adote a deliberação que submeto à apreciação deste Colegiado.
TCU, Sala das Sessões Ministro Luciano Brandão Alves de Souza, em 26 de março de 2019.
Ministro JOÃO AUGUSTO RIBEIRO NARDES 
Relator